臺灣高等法院民事判決
109年度上字第1364號
上  訴  人  沈平和  
訴訟代理人  謝志明律師
被 上訴 人  劉榮菊  
訴訟代理人  蘇子良律師
上列當事人間請求所有權移轉登記事件，上訴人對於中華民國10
9年8月28日臺灣新北地方法院109年度訴字第154號第一審判決，
提起上訴，並為訴之追加，本院於110年2月9日言詞辯論終結，
判決如下：
    主  文
上訴及追加之訴均駁回。
第二審含追加之訴訴訟費用由上訴人負擔。
　　事實及理由
一、當事人於第二審為訴之追加，非經他造同意，不得為之，但請求之基礎事實同一者，不在此限，此觀民事訴訟法第446條第1項、第255條第1項第2款規定甚明。上訴人於本院追加聲明：確認上訴人對被上訴人就新北市○○區○○段000地號土地所有權應有部分33/10000及同區段000建號即門牌新北市○○區○○○路00巷00號2樓建物所有權全部（以下合稱系爭房地）有借名關係存在（見本院卷第105頁），係基於上訴人原訴所主張兩造間就系爭房地有借名登記關係之同一基礎事實，合於前揭法條規定，應予准許。
二、上訴人主張：兩造於民國63年7月30日結婚，伊於72年間出
    資購買系爭房地，惟因伊在外積欠債務，為避免遭債權人追
    償，乃以被上訴人名義簽訂買賣契約，並將系爭房地借名登
    記為其所有，再以其名義向合作金庫商業銀行（下稱合庫銀
    行）申辦房貸，惟定金、頭期款、各期貸款、房屋稅與地價
    稅等均由伊支付，原始所有權狀亦由伊持有，且伊持續居住
    、使用、管理系爭房地，方為系爭房地真正所有人。詎被上
    訴人於77年5月15日與伊協議離婚後，未得伊同意，自行申
    請補發所有權狀，向華南商業銀行（下稱華南銀行）借款30
    0萬元，並以系爭房地設定同額之最高限額抵押權，迄今尚
    欠華南銀行新臺幣（下同）143萬6,405元，故意侵害伊之系
    爭房地所有權，應負損害賠償責任。伊業以起訴狀繕本送達
    被上訴人為終止借名登記契約之意思表示，其無法律上原因
    登記為系爭房地所有人受利益，致伊受損害，自應移轉系爭
    房地所有權登記予伊等情。爰就移轉登記部分依民法第179
    條、類推適用第541條第2項規定，金錢給付部分依民法第18
    4條第1項前段規定，求為命被上訴人移轉登記系爭房地所有
    權予伊，並給付143萬6,405元及自109年5月23日起算法定遲
    延利息之判決（原審為上訴人敗訴之判決，其提起上訴）。
    上訴聲明：㈠原判決廢棄；㈡被上訴人應將系爭房地所有權移
    轉登記予上訴人；㈢被上訴人應給付上訴人143萬6,405元，
    及自109年5月23日起至清償日止，按週年利率5％計算之利息
    ；㈣前項聲明願供擔保請准宣告假執行。並於本院追加聲明
    ：確認上訴人對被上訴人就系爭房地所有權有借名關係存在
    。
三、被上訴人則以：伊於72年4月12日買受系爭房地，除向友人
    即訴外人游意慈借款支付定金，並於同年6月7日向合庫銀行
    新店分行貸款，嗣由伊自行以現金繳納或交付現金予上訴人
    代為繳納，已於78、79年間清償完畢，並於102年6月5日為
    清償註記，與上訴人間並無借名登記關係存在。兩造於77年
    5月15日離婚，上訴人明知系爭房地為伊所購置，故未要求
    移轉登記，離婚協議書亦未記載系爭房地之分配，且伊離婚
    後仍住在系爭房地，並持續繳納房屋稅、地價稅。惟伊於81
    年間受上訴人以人身安全要脅，致伊懼怕倉促搬離，未及攜
    帶系爭房地相關文件，且因搬出後無法收到稅單，始由上訴
    人繳納房屋稅、地價稅等語，資為抗辯。
四、兩造於63年7月30日結婚，婚後育有3名子女，業於77年5月1
    5日協議離婚，同年月16日登記；系爭房地係於72年間以被
    上訴人名義購買，並於72年5月19日以買賣為原因登記為其
    所有，亦以其名義向合庫銀行申辦房屋貸款，該貸款已清償
    完畢；系爭房地現由上訴人居住使用，其持有系爭房地之原
    始所有權狀、買賣契約書、火災保險單、貸款繳款單等正本
    ；被上訴人離家後之房屋稅、地價稅均由上訴人繳納；被上
    訴人於102年間向華南銀行借款300萬元，並於102年7月17日
    以系爭房地設定登記同額之最高限額扺押權，截至109年7月
    8日止尚欠143萬6,405元未清償等事實，為兩造所不爭執（
    本院卷第169至170頁），堪信屬實。上訴人主張兩造間就系
    爭房地有借名登記關係存在，並請求被上訴人移轉登記系爭
    房地所有權及賠償貸款餘額143萬6,405元之損害，為被上訴
    人以前詞所拒。茲就爭點論述如下：
　㈠兩造間就系爭房地並無借名登記契約存在：
　⒈稱「借名登記」者，謂當事人約定一方將自己之財產以他方
    名義登記，而仍由自己管理、使用、處分，他方允就該財產
    為出名登記之契約，其成立側重於借名者與出名者間之信任
    關係，在性質上應與委任契約同視，倘其內容不違反強制、
    禁止規定或公序良俗者，固應賦予無名契約之法律上效力，
    並類推適用民法委任之相關規定。惟主張法律關係存在之當
    事人，須就該法律關係發生所須具備之特別要件，負舉證責
    任。是以主張有借名委任契約存在事實之一造，如他造並未
    自認，自須就此項利己事實證明至使法院就其存在達到確信
    之程度，始可謂已盡其依民事訴訟法第277條前段規定之舉
    證行為責任。
　⒉上訴人主張兩造間就系爭房地成立借名登記契約，無非以：
    伊在外積欠賭債，為避免遭債權人追償，將系爭房地借名登
    記為被上訴人所有，由其出面訂立買賣契約、向銀行申辦房
    貸，但由伊支付定金、頭期款、各期貸款、相關稅費，且保
    管原始權狀、稅單、購屋貸款分期攤還簿、入戶電匯水單、
    放款繳款存根、買賣所有權移轉契約書、火災保險單等文件
    正本，為其主要論據，並提出上開文件為憑（見原審卷第21
    至24頁、第63至91頁、第307至430頁）。然上訴人僅泛稱其
    於72年間在家中與被上訴人達成系爭房地借名登記之口頭合
    意（見本院卷第67頁），並未提出兩造所簽署系爭房地借名
    登記契約之文書，亦未證明兩造就系爭房地實際為上訴人所
    有但借用被上訴人名義登記等情，已達意思表示合致而成立
    借名登記契約。上訴人主張兩造就系爭房地成立借名登記契
    約，自無可取。
　⒊上訴人雖主張：伊支付系爭房地定金、頭期款及各期銀行貸
    款，離婚後仍持續繳款，而為系爭房地真正所有人云云，然
    未提出其支付定金、頭期款之證據，至其提出之貸款繳款單
    據（見原審卷第307至425頁），被上訴人固不爭執形式證據
    力（見本院卷第169頁），且經原法院勘驗證物原本確認其
    中2張匯款人並非上訴人，其餘匯款人均為上訴人等情（見
    原審卷第436頁），而可證明上訴人繳納絕大部分貸款。然
    不動產之取得對價非由登記名義人支付，所涉原因非僅一端
    ，或為財務規劃與財產管理之便利而為之信託登記、借名登
    記、脫法行為等關係，或係出於經濟考量而為之借款、合資
    等關係，或係出於情感因素而為之贈與等關係，不一而足，
    且均未與事理常情相違，而屬一般社會交易所常見。審諸兩
    造曾為夫妻，育有3名子女，系爭房地係於夫妻關係存續期
    間所購置，足徵兩造間情感與經濟生活之關係密切，縱認被
    上訴人登記為系爭房地所有人係由上訴人提供部分資金，亦
    不當然僅有成立借名登記契約之唯一可能性，尚難排除前述
    其他原因存在；況兩造離婚後，上訴人仍住在系爭房地，如
    未繳納貸款，恐有遭強制執行拍賣而無法繼續居住之虞，亦
    有於離婚後繼續繳納貸款之動機，自不能以上訴人曾繳納購
    買系爭房地之部分價金為據，而謂其為系爭房地真正所有人
    。
　⒋又兩造不爭執被上訴人離婚後原仍與上訴人同住，嗣後因故
    離開系爭房地，由上訴人占有、使用、管理系爭房地及繳納
    房屋稅、地價稅等事實，業如前述，可見被上訴人抗辯：伊
    倉促離開時未及攜帶系爭房地買賣契約、原始權狀等文件，
    且離開後無法收到稅單而未繳納等語，應屬合理，亦不能以
    上訴人持有上開文件原本或繳納相關稅費，遽認其為系爭房
    地真正所有人。況兩造離婚時，僅就未成年子女之監護為約
    定，並未就婚後購買之系爭房地如何分配為約定，有離婚同
    意書為憑（見原審卷第137頁），益徵上訴人於離婚時，未
    要求被上訴人返還系爭房地登記名義，亦肯認系爭房地為被
    上訴人所有。另上訴人引用之最高法院107年度台上字第521
    號、109年度台上字第222號判決意旨，所涉原因事實與本件
    未盡相符，證據方法亦有不同，自無比附援引而為有利於上
    訴人認定之餘地。
　⒌準此，依上訴人所舉證據方法，不足以證明兩造就系爭房地
    成立借名登記契約，其主張自無可採。
　㈡上訴人之請求為無理由：
    系爭房地登記為被上訴人所有，上訴人未證明兩造就系爭房
    地成立借名登記契約，被上訴人即為系爭房地真正所有人。
    是上訴人請求確認兩造間就系爭房地有借名登記關係存在，
    並主張以起訴狀繕本送達被上訴人為終止借名登記契約之意
    思表示後，依民法第179條、類推適用民法第541條第1項規
    定，請求被上訴人移轉登記系爭房地所有權，均屬無據。又
    系爭房地為被上訴人所有，其有處分系爭房地之權限，自得
    向華南銀行借款並設定抵押權，縱借款尚未清償完畢，亦非
    屬上訴人之損害。故上訴人依民法第184條第1項前段規定，
    請求被上訴人賠償截至109年7月8日止之積欠華南銀行尚未
    清償之借款143萬6,405元本息，亦屬無據。
五、綜上所述，上訴人依民法第179條、第184條第1項前段、類
    推適用民法第541條第1項規定，請求被上訴人將系爭房地所
    有權移轉登記予上訴人，並給付上訴人143萬6,405元，及自
    109年5月23日起至清償日止，按週年利率5％計算之利息，不
    應准許。原審為上訴人敗訴之判決，核無不合。上訴意旨指
    摘原判決不當，求予廢棄改判，非有理由，應駁回其上訴。
    又上訴人於本院追加請求確認兩造間就系爭房地有借名登記
    關係存在，亦無理由，應併予駁回追加之訴。
六、本件事證已臻明確，兩造所為其餘攻擊、防禦及舉證，經本
    院審酌後，認與判決結論均無影響，爰不一一論列，附此敘
    明。
七、據上論結，本件上訴及追加之訴均為無理由，依民事訴訟法
    第449條第1項、第78條，判決如主文。
中　　華　　民　　國　 110  　年　　3　　 月　　2 　　日
                  民事第十八庭 
                        審判長法  官  黃明發
                              法  官  周美雲
                              法  官  賴彥魁
正本係照原本作成。
如不服本判決，應於收受送達後20日內向本院提出上訴書狀，其
未表明上訴理由者，應於提出上訴後20日內向本院補提理由書狀
（均須按他造當事人之人數附繕本）上訴時應提出委任律師或具
有律師資格之人之委任狀；委任有律師資格者，另應附具律師資
格證書及釋明委任人與受任人有民事訴訟法第466條之1第1項但
書或第2項（詳附註）所定關係之釋明文書影本。如委任律師提
起上訴者，應一併繳納上訴審裁判費。
中　　華　　民　　國　　110 　年　　3 　　月　　3 　　日
                              書記官  高瑞君